臺灣高等法院刑事判決　　　　　　　　95年度上易字第2616號
上　訴　人　臺灣臺北地方法院檢察署檢察官
被　　　告　甲○○
選任辯護人　謝生富律師
上列上訴人因被告侵占案件，不服臺灣臺北地方法院95年度易字
第1906號，中華民國95年12月8日第一審判決（起訴案號：臺灣
臺北地方法院檢察署94年度偵續字第241號），提起上訴，本院
判決如下：
    主  文
上訴駁回。
    理  由
一、公訴意旨略以：被告甲○○於民國85年6月底，在彰化銀行
    城東分行開設帳號0000-00-00000-000號證券專用活儲帳戶
    ，並提供該帳戶之證券融資餘額予告訴人乙○○，約定共同
    使用帳戶交易股票，惟兩人之股票均獨立計算，迨於同年8
    月22日，該帳戶遭法院假扣押，惟利息部分因未遭假扣押而
    仍得提領，渠2人為釐清帳戶內之財產歸屬，乃於同年10月
    20日簽立協議書，確認甲方（即甲○○）於該帳戶尚有新臺
    幣（下同）343萬888元之餘額，其餘之股票及款項則皆屬乙
    方（即乙○○）所有，協議書第7點並約明「帳戶內被扣押
    款項由銀行支付之利息，應按甲、乙雙方各自出資比例計算
    ，各自提領」；詎甲○○明知自88年10月22日起至93年6月
    28日止之期間內，其按出資比例僅能提領36萬4256元，其餘
    應由乙○○提領，竟基於意圖為自己不法所有之概括犯意，
    於前開期間內，均持銀行帳戶金融卡，前往台北市內不詳地
    點之銀行櫃員機，將帳戶內之利息均予提領，數額高達98萬
    5213元，而溢領侵占屬於乙○○之利息62萬957元。
二、按犯罪事實應依證據認定之，無證據不得認定其犯罪事實；
    不能證明被告犯罪者，應諭知無罪之判決，刑事訴訟法第15
    4條第2項、第301條第1項分別定有明文。次按刑法上之侵占
    罪，以意圖為自己或第三人不法之所有，而擅自處分自己持
    有之他人所有物，即變更持有之意為不法所有之意，為其構
    成要件，此觀刑法第335條及最高法院41年台非第57號判例
    自明，而侵占罪被侵占之他人之物，須原為行為人所持有，
    而行為人有「易持有為所有」之不法意思並將之據為己有始
    可構成；如自始即為行為人自己所有之物，即不生易持有為
    所有之不法意思，不能成立侵占罪；故刑法第335條侵占罪
    所欲保護之法益，依通說見解為物之所有權，是而該罪中「
    易持有為所有」之概念，係依民法中所有權是否移轉來解釋
    ，亦即行為人持有他人之物，係指所有權屬於他人之物，若
    行為人受領他人所交付之物，會產生所有權移轉與行為人之
    效力，則因交付人已喪失所有權，行為人持有的係自己之物
    ，而無「持有他人之物」之情形，即無成立侵占罪之餘地。
    再者，金錢或其他代替物，如屬「特定物」時，例如將金錢
    加以存封而委託他人保管之情形者，其所有權仍屬於委託人
    ，自得作為刑法第335條侵占罪之客體；若非屬特定物時，
    則應依委託之旨趣及法律關係，決定其所有權之歸屬，如委
    託人曾指定一定之用途、目的，則所有權仍屬於委託人，受
    託人若使用於所指定之用途以外，得成立侵占罪；惟若依委
    託之意思，他方無須以原物返還，僅須返還相同種類、品質
    、數量之金錢即可，則其金錢之所有權即已移轉於受託人，
    依照前開說明，無能成為侵占罪之客體，從而不得以侵占罪
    相繩。亦即受寄人受領金錢寄託物時起，此項消費寄託即應
    適用民法關於消費借貸之規定，其金錢之所有權即已移轉於
    受寄人，故受寄人嗣後提領該帳戶內款項供己支用，係屬處
    分自己財產之合法行為，縱然因此而未能返還相同數額之金
    錢予寄託人，亦屬民事債務不履行問題，與侵占刑責要屬無
    涉。
三、檢察官認被告涉犯刑法第335條侵佔之罪嫌，無非以被告甲
    ○○之供述、告訴人乙○○之指訴、被告及告訴人於86年10
    月20日所簽之協議書、蘇家海（起訴書誤繕為蘇宗海）會計
    師所製作「甲○○彰化銀行城東分行分配款項分配表」、被
    告於彰化銀行城東分行帳戶之交易明細記錄影本、證人楊文
    山於臺灣臺北地方法院檢察署93年度偵字第19370號案件中
    對檢察官所為之陳述、欣朋會計師事務所林其青會計師核算
    報告書為其主要論據。訊據被告固不否認其曾於88年10月22
    日起至93年6月28日止之期間內，自其所有之彰化銀行城東
    分行0000-00-00000-000號證券專用活儲帳戶中，以提款卡
    提出現金共計98萬5213元，惟堅詞否認其有任何侵占犯行，
    辯稱；伊係從自己名下所有之銀行帳戶提領利息，並非持有
    他人之物而侵占入己，縱然告訴人乙○○依協議書之約定，
    得按各出資比例計算之結果請求被告應給付告訴人應分配之
    利息，亦屬依和解契約所生民事上之請求權。然雙方各自之
    出資比例遲至94年4月25日始由林其青會計師核算完竣，即
    伊佔57.04％，乙○○佔42.96％，則伊自無從於88年10月22
    日起至93年6月28日止之提領利息期間內分配利息予乙○○
    。是以本案中，伊與乙○○間如何計算出資比例、應於何時
    各自分取應有部份之利息數額之民事問題，與侵占罪構成要
    件不合等語，又辯稱：伊與告訴人乙○○於86年10月20日所
    簽之協議書，是告訴人乙○○威脅伊才簽的，她說如果伊不
    簽，一毛錢都拿不到，因為伊投資她5百多萬元，她曾經要
    求伊辦了4張信用卡，她是利用伊的信用卡挪用伊的錢；告
    訴人乙○○使用伊彰化銀行城東分行開設帳號0000-00-0000
    0-000號證券專用活儲帳戶買賣她的股票，一開始伊不知道
    ，告訴人乙○○之前說為了方便交割，要伊將存摺、印章交
    給她，帳戶是伊的，並非共用，86年在法院時，她才要求伊
    寫協議書，要伊將帳戶給她用，為了訴訟，伊才答應等語（
    見本院96年2月27日審理筆錄）。
四、經查：
（一）、被告自88年10月22日起至93年6月28日止，自其所有上
        開帳戶以提款卡提領現金98萬5213元一事，有蘇家海會
        計師所製「甲○○彰化銀行城東分行分配款項分配表」
        （見原審卷第144、145頁)、彰化銀行城東分行存摺存
        款帳戶及交易資料列示表（見原審卷第163頁至第170
        頁）在卷可稽，且為被告及告訴人所不爭執，應堪認為
        事實。
（二）、本件因告訴人乙○○證券交易數量較大，而一個證券帳
        戶有融資額度限制，乙○○因自己帳戶之融資額度不敷
        使用，遂向被告借用彰化銀行城東分行之帳戶共同使用
        ，以取得其他融資管道，惟雙方於上開帳戶內之股票買
        賣及款項進出各自獨立，僅係單純共用同一帳戶；爾後
        因上開帳戶遭第三人假扣押，故雙方另簽立協議書確認
        張戶內股票之歸屬，並約定帳戶中之利息部分應按雙方
        出資比例計算，各自取回，此有被告及告訴人於86年10
        月20日簽立之協議書（見94年度偵續字第241號偵查卷
        第232頁），在卷可稽，且前為被告及告訴人所不爭執
        。是上開甲○○在彰化銀行城東分行開立之0000-00-00
        000-000號證券專用活儲帳戶，係被告與告訴人共同使
        用一節，堪信為事實。雖於本院審理時，被告辯稱前開
        協議書係告訴人乙○○威脅伊才簽的云云如前述，然未
        提出相當證據，俾供調查，以實其說，尚非可信。
（三）、第按告訴人借用被告上開帳戶使用，自其金錢款項匯入
        該帳戶時起，該筆金錢之所有權即已移轉於被告甲○○
        所有，被告甲○○自此即取得該筆款項之所有權，非僅
        係為告訴人保管該筆款項之持有關係而已，亦即告訴人
        自此即喪失該筆款項之所有權，而取代告訴人對該筆金
        錢之原所有權者，則係對被告甲○○取得返還同品質同
        數量金錢之請求權。況依告訴人及被告所簽協議書第7
        點所載，「帳戶內被扣押款項由銀行支付之利息，應按
        甲、乙雙方各自出資比例計算，各自取回」，更足見被
        告並無依原物返還之義務，僅在雙方確定其出資比例計
        算各自應有之金額後，取回應有之部分。從而，依前開
        說明，告訴人既已喪失所有權，被告提領帳戶內金錢，
        自屬處分自己財產之合法行為，即不生侵占情事，至於
        被告與告訴人間出資比例、應各自取回款項為何，應於
        何時履行，蘇家海及林其青二位會計師於原審審理時所
        為證述，因各自採用不同基準，所得出結論，亦不一致
        ，惟此純係民事問題，與刑事侵占無涉，併予指明。
五、綜上所述，本件公訴人所舉之前開論據，尚難認已符合刑法
    第335條侵占罪之構成要件；本件應屬民事糾紛，告訴人應
    循民事程序求償，此外，復查無其他積極證據足資證明被告
    涉有公訴人所指之上開犯行，既不能證明被告犯罪，揆諸前
    揭說明，自應諭知被告無罪之判決。原審因為被告無罪之判
    決，並無不當，檢察官上訴意旨略以：（一）、上開帳戶係
    被告與告訴人所共有，登記在被告名下，僅係基於管理上之
    便利及顧及形式上之一致性，並非謂只要係被告名下所有，
    皆得任意提領，而置告訴人與被告之私人契約於不顧。（二
    ）、上開帳戶既遭法院扣押，顯見其內款項已經司法機關認
    定非屬被告所有，利息部分係因法院未予扣押，造成被告得
    任意提領，並非據此認被告有權提領。（三）、上開帳戶之
    內之金額既經雙方結算後即屬特定，被告對於上開帳戶內屬
    於告訴人之部分並非有權使用，其將之提領，當非屬處分自
    己財產之合法行為，顯有侵占情事，原審據此認定被告無罪
    ，似有違誤云云，固非無見，惟查：前開帳戶係告訴人向被
    告借用，非被告與告訴人共同所有已如前述；上開帳戶部分
    金額縱遭法院扣押，其內款項未經司法機關扣押之利息部分
    ，尚屬被告所有，被告非無提領之權；又帳戶之金額縱經雙
    方結算後，亦非當然特定，是本件檢察官上訴之理由，容有
    誤會，尚非可採，其上訴為無理由，應予駁回。
據上論斷，應依刑事訴訟法第368條，判決如主文。
本案經檢察官沈世箴到庭執行職務。
中　　華　　民　　國　　96　　年　　2 　　月　　27　　日
　　　　　　　　　刑事第八庭審判長法　官　鄭文肅
　　　　　　　　　　　　　　　　  法　官　張明松
　　　　　　　　　　　　　　　　  法　官　江國華
以上正本證明與原本無異。
不得上訴。
                                  書記官  陳玉嬋
中　　華　　民　　國　　96　　年　　3 　　月　　1 　　日
